臺灣高等法院刑事裁定
111年度抗字第1074號
抗  告  人  
即  受刑人  張淑晶


                    （現於法務部○○○○○○○○○執行    中）
上列抗告人因聲明異議案件，不服臺灣新北地方法院中華民國11
1年6月7日裁定（111年度聲字第466號），提起抗告，本院裁定
如下：
    主  文
原裁定撤銷。
本件聲請駁回。
    理  由
一、原裁定意旨略以：本件聲明異議人即受刑人張淑晶（下稱受
    刑人）前於因違反勞工安全衛生法、偽造文書案件，分別經
    本院以106年度勞安上訴字第1號、106年度上訴字第3243號
    判決各判決有期徒刑5月、3月、3月，嗣各經最高法院以107
    年度台上字第683號、108年度台上字第1428號判決上訴駁回
    而確定；復因偽造文書案件，經本院以109年度上易字第163
    6號判決有期徒刑8月確定；上揭案件，嗣由本院以110年度
    聲字第4282號裁定應執行有期徒刑1年3月確定，分由臺灣新
    北地方檢察署檢察官以110年度執字第8265號執行指揮書，
    嗣受刑人於民國110年10月20日入監接續執行至今等情，有
    本院被告前案紀錄表1份附卷可稽，則本件受刑人既係執行
    上開本院定應執行刑之裁定，揆諸首揭說明，受刑人就本件
    聲明異議案件自應向本院提出，始為適法，受刑人誤向原審
    提出，於法未合，又刑事訴訟法第304條雖規定「無管轄權
    之案件，應諭知管轄錯誤之判決，並同時諭知移送於管轄法
    院。」然此規定僅針對「判決」而設，對於「裁定」則無類
    似或準用之明文規定，原審自無從逕以管轄錯誤為由裁定移
    送本院，故應逕予駁回本件聲明異議等語。
二、抗告意旨略以：法院應就當事人之請求或聲明案件，探究真
    意後依法適切處理，始為適法，本件抗告人即受刑人於原審
    所提出之書狀標題雖為「刑事聲明異議狀」，然該書狀之
    實際內容乃係在請求就受刑人在拘提過程中未及攜帶及處理
    之物品予以協助，並非指摘檢察官就刑之執行指揮有何不當
    ，且員警周家閤持拘票行使公權力拘提受刑人時，本應與受
    刑人當場點交當時車上之貴重物品（即聲明異議狀所指之V8
    及手機等物品）才不會有爭議，然警方卻不予理會受刑人之
    請求，爰請法官給予受刑人協助，撤銷發回原裁定另為適法
    之處理云云。
三、經查：
  ㈠按扣押物未經諭知沒收者，應即發還；扣押物若無留存之必
    要者，不待案件終結，應以法院之裁定或檢察官命令發還之
    ，刑事訴訟法第317條前段、第142條第1項前段定有明文。
    是得為發還之標的，係以經扣押者為其必要，若未經扣押，
    僅係警察機關或其他行政機關所為之代保管措施（監管措施
    ）者，即無此條規定之適用，不生發還之問題。另按司法實
    務運作上，就所受理當事人或其相關人員的請求、聲明或聲
    請案，概不受其所用詞文拘束，亦即仍應尋繹其意涵，探求
    真意，而後依法律規定適切處理；當事人書狀如有不明，受
    理的司法機關自應調查詢明，再依相關規定妥適處理，並附
    具准駁的理由，如未予查明即恣意解釋書狀內容，自非適法
    （最高法院105年度台抗字第408號、109年度台抗字第1487
    號裁定意旨參照）。再按受刑人或其法定代理人或配偶以檢
    察官執行之指揮為不當者，得向諭知該裁判之法院聲明異議
    ，固為刑事訴訟法第484條所明定，但該條所稱「諭知該裁
    判之法院」，乃指對被告之有罪判決，於主文內實際宣示其
    主刑、從刑之裁判而言，若判決主文並未諭知主刑、從刑，
    係因被告不服該裁判，向上級法院提起上訴，而上級法院以
    原審判決並無違誤，上訴無理由，因而維持原判決諭知「上
    訴駁回」者，縱屬確定之有罪判決，但因對原判決之主刑、
    從刑未予更易，其本身復未宣示如何之主刑、從刑，自非該
    條所指「諭知該裁判之法院」（最高法院111年度台抗字第3
    67號、110年度台抗字第716號裁定意旨參照）。
  ㈡查受刑人向原審法院提出之「刑事聲明異議狀」，標題固有
    「聲明異議」之用語，然其內容乃陳述「員警拘捕受刑人之
    過程中，車上貴重物品應當場和受刑人點交，但員警當場並
    不願意，受刑人迄今仍不知貴重物品之下落（即車上2台V8
    、5支手機），爰請求協助」等語，實係對於其在拘提過程
    中未及攜帶、處理之物品請求協助，而非指摘檢察官就刑之
    執行或其方法有何不當，則其是否確係意在聲明異議，即非
    無研求之餘地。原審法院未予究明受刑人之真意，即遽依聲
    明異議之規定辦理，已嫌率斷。
  ㈢再者，受刑人於上開「刑事聲明異議狀」書狀記載之案號為
    「110執8265木」，可見縱認其意在聲明異議，對象亦應為
    「臺灣新北地方檢察署110年度執字第8265號執行指揮書」
    。而受刑人因詐欺等案件，經原審法院以108年度易字第727
    號判處有期徒刑8月後，受刑人不服，提起上訴，經本院以1
    09年度上易字第1636號判決駁回其上訴而告確定，嗣由臺灣
    新北地方檢察署檢察官以110年度執字第8265號指揮書予以
    執行等情，有上開判決之電腦列印本及本院被告前案紀錄表
    在卷可考（見本院卷第49、50頁），揆諸首揭說明，本院即
    非「諭知該裁判之法院」。原審卻於受刑人上開書狀從未提
    及本院110年度聲字第4282號裁定，或臺灣新北地方檢察署
    檢察官因定刑而換發之111年度執更字第686號執行指揮書之
    情形下（見本院卷第58頁），逕自解釋受刑人聲明異議之對
    象，並遽認無管轄權而駁回受刑人之聲請，原裁定即難認適
    法。
  ㈣又本件受刑人所提出之聲明異議狀及抗告狀，探究其真意乃
    係請求返還或協尋拘捕當日車上所留置之貴重物品，業經本
    院認定如前，而此節經原審詢問當日執行拘捕之警員周家閤
    ，其回覆內容為：「（問：請問貴分局於110年10月20日對
    本件受刑人執行拘提時，是否有扣得受刑人所有之行動電話
    ？如有，請問數量？）本分局於110年10月20日執行拘提時
    並無扣押受刑人所有之行動電話等物品。除隨身物品外，受
    刑人全部所有物均置於其當日所駕駛之車輛內，受刑人並於
    本分局同仁之陪同下，將該車輛移置於受刑人斯時大觀路住
    處停放，並未予以扣押」等語，此有原審電話紀錄查詢表附
    卷可按（見原審卷第65頁），是上開聲明異議狀及抗告狀所
    指之貴重物品既均未經扣案，仍置於受刑人所有之車輛內，
    自非屬扣押物品，事實甚明，抗告意旨以本件並非聲明異議
    而指摘原裁定不當，雖非無理由，然本件受刑人真意既係請
    求協助返還前開扣押物品，惟此節業經原審確認並無受刑人
    所指之物品在庫或經扣押，此有原審電話紀錄查詢表、收容
    人物品保管單等在卷可參（見原審卷第59至65頁），原裁定
    固有上開可議之處而無可維持，應由本院予以撤銷，然本件
    受刑人請求返還扣押物乙節，亦屬無理由，是本件並無事實
    調查必要，亦與審級利益無涉，爰由本院自為裁定如主文第
    2項所示。
據上論斷，應依刑事訴訟法第413條，裁定如主文。　　
中　　華　　民　　國　　111 　年　　7 　　月　　19　　日
                  刑事第一庭    審判長法　官  周煙平
                                      法　官  吳炳桂
                                      法　官  連育群
以上正本證明與原本無異。
不得再抗告。
                                      書記官  廖紫喬
中　　華　　民　　國　　111 　年　　7 　　月　　19　　日